ACORDAO-COMPLETO-2367600

ACÓRDÃO 2041/2019 ATA 33/2019 - PLENÁRIO

VISTOS, relatados e discutidos estes autos de tomada de contas especial instaurada em desfavor de Ivani de Fátima Lourenço e Rita Aparecida Talpo Volpe, como então servidoras do INSS, pelo Instituto Nacional do Seguro Social em São Paulo - SP diante de fraude pela irregular concessão de benefícios previdenciários com a produção de dano ao erário sob o valor histórico de R$ 155.684,35;
ACORDAM os Ministros do Tribunal de Contas da União, reunidos em Sessão do Plenário, diante das razões expostas pelo Relator, em: 
9.1. considerar revéis as responsáveis (Ivani de Fátima Lourenço e Rita Aparecida Talpo Volpe) , nos termos do art. 12, § 3º, da Lei n. 8.443, de 1992;
9.2 julgar irregulares as contas de Ivani de Fátima Lourenço e Rita Aparecida Talpo Volpe, nos termos dos arts. 1º, I, 16, III, "c" e "d", e §§ 1º e 2º, 19 e 23, III, da Lei 8.443, de 1992, e dos arts. 1º, I, 209, IV, e §§ 1º e 5º, 210 e 214, III, do RITCU, para condená-las ao pagamento do débito apurado nos autos, com a fixação do prazo de 15 (quinze) dias, contados da notificação, para comprovarem, perante o Tribunal (art. 214, inciso III, alínea "a", do RITCU) , o recolhimento da referida dívida em favor do Instituto Nacional do Seguro Social, atualizada monetariamente e acrescida dos juros de mora, calculados a partir das datas discriminadas até o efetivo recolhimento, na forma da legislação em vigor, sob as seguintes condições:
9.2.1 pela irregular concessão de benefícios em prol de Geceonita de Oliveira Ciarleglio com os seguintes valores:
	Data da Ocorrência:
	Valor original (R$) :

	16/01/2001
	944,37

	16/01/2001
	94,43

	16/01/2001
	78,69

	08/02/2001
	944,37

	08/03/2001
	944,37

	11/04/2001
	944,37

	08/05/2001
	944,37

	07/06/2001
	944,37

	06/07/2001
	982,05

	08/08/2001
	982,05

	12/09/2001
	982,05

	09/10/2001
	982,05

	09/11/2001
	982,05

	07/12/2001
	982,05

	07/12/2001
	982,05

	08/01/2002
	982,05

	07/02/2002
	982,05

	07/03/2002
	982,05

	05/04/2002
	982,05

	08/05/2002
	982,05

	07/06/2002
	982,05

	05/07/2002
	1.072,39

	07/08/2002
	1.072,39

	06/09/2002
	1.072,39

	07/10/2002
	1.072,39

	07/11/2002
	1.072,39

	06/12/2002
	1.072,39

	06/12/2002
	1.072,39

	08/01/2003
	1.072,39

	07/02/2003
	1.072,39

	10/03/2003
	1.072,39

	07/04/2003
	1.072,39

	08/05/2003
	1.072,39

	06/06/2003
	1.072,39

	07/07/2003
	1.283,75

	07/08/2003
	1.283,75

9.2.2 pela irregular concessão de benefícios em prol de José Antônio de Pereira com os seguintes valores:
	
	Data da Ocorrência: 
	Valor original (R$) :

	24/01/2001
	410,83

	02/02/2001
	1.232,51

	02/03/2001
	1.232,51

	03/04/2001
	1.232,51

	03/05/2001
	1.232,51

	04/06/2001
	1.232,51

	03/07/2001
	1.277,86

	02/08/2001
	1.277,86

	04/09/2001
	1.277,86

	02/10/2001
	1.277,86

	05/11/2001
	1.277,86

	04/12/2001
	1.277,86

	04/12/2001
	1.277,86

	03/01/2002
	1.277,86

	04/02/2002
	1.277,86

	04/03/2002
	1.277,86

	02/04/2002
	1.277,86

	03/05/2002
	1.277,86

	04/06/2002
	1.277,86

	02/07/2002
	1.395,42

	02/08/2002
	1.395,42

	03/09/2002
	1.395,42

	02/10/2002
	1.395,42

	04/11/2002
	1.395,42

	03/12/2002
	1.395,42

	03/12/2002
	1.395,42

	03/01/2003
	1.395,42

	04/02/2003
	1.395,42

	05/03/2003
	1.395,42

	02/04/2003
	1.395,42

	05/05/2003
	1.395,42

	03/06/2003
	1.395,42

	03/06/2003
	1.395,42

	02/07/2003
	1.670,45

	04/08/2003
	1.670,45

	02/09/2003
	1.670,45

	02/10/2003
	1.670,45

9.2.3 pela irregular concessão de benefícios em prol de Osvair da Rocha Pereira com os seguintes valores:
	
	Data da Ocorrência:
	Valor original (R$) 

	08/01/2001
	805,80

	08/01/2001
	77,48

	07/02/2001
	929,77

	07/03/2001
	929,77

	06/04/2001
	929,77

	08/05/2001
	929,77

	07/06/2001
	929,77

	06/07/2001
	1.009,67

	07/08/2001
	1.009,67

	10/09/2001
	1.009,67

	05/10/2001
	1.009,67

	08/11/2001
	1.009,67

	07/12/2001
	1.009,67

	07/12/2001
	1.009,67

	08/01/2002
	1.009,67

	07/02/2002
	1.009,67

	07/03/2002
	1.009,67

	05/04/2002
	1.009,67

	08/05/2002
	1.009,67

	07/06/2002
	1.009,67

	05/07/2002
	1.102,55

	07/08/2002
	1.102,55

	06/09/2002
	1.102,55

	07/10/2002
	1.102,55

	07/11/2002
	1.102,55

	06/12/2002
	1.102,55

	06/12/2002
	1.102,55

	08/01/2003
	1.102,55

	07/02/2003
	1.102,55

	10/03/2003
	1.102,55

	07/04/2003
	1.102,55

	08/05/2003
	1.102,55

	06/06/2003
	1.102,55

	07/07/2003
	1.319,86

	07/08/2003
	1.319,86

	05/09/2003
	1.319,86

	07/10/2003
	1.319,86

	07/11/2003
	1.319,86

	05/12/2003
	1.319,86

	05/12/2003
	1.319,86

	08/01/2004
	1.319,86

	06/02/2004
	1.319,86

	05/03/2004
	1.319,86

	07/04/2004
	1.319,86

	07/05/2004
	1.319,86

	07/06/2004
	1.379,64

	07/07/2004
	1.379,64

	06/08/2004
	1.379,64

	08/09/2004
	1.379,64

	07/10/2004
	1.379,64

	08/11/2004
	1.379,64

	07/12/2004
	1.379,64

	07/12/2004
	1.379,64

	07/01/2005
	1.379,64

	09/02/2005
	1.379,64

	07/03/2005
	1.379,64

	07/04/2005
	1.379,64

	06/05/2005
	1.379,64

	07/06/2005
	1.467,31

	07/07/2005
	1.467,31

	05/08/2005
	1467,31

Valor total atualizado monetariamente até 12/7/2019: R$ 409.432,09 (Peça 91, p. 37) 
9.3. autorizar, caso requerido, nos termos do art. 26 da Lei n.º 8.443, de 1992, e do art. 217 do RITCU, o parcelamento da dívida fixada por este Acórdão em até 36 (trinta e seis) parcelas mensais e sucessivas, sobre as quais incidirão a atualização monetária e os correspondentes acréscimos legais, esclarecendo ao responsável que a falta de pagamento de qualquer parcela importará no vencimento antecipado do saldo devedor, sem prejuízo das demais medidas legais;
9.4. autorizar, desde logo, a cobrança judicial da dívida fixada por este Acórdão, nos termos do art. 28, inciso II, da Lei n.º 8.443, de 1992, caso não atendidas as notificações;
9.5. solicitar, por intermédio do Ministério Público junto ao TCU, que a Advocacia-Geral da União adote as medidas necessárias ao arresto dos bens dos responsáveis indicados no item 9.2 deste Acórdão, nos termos do art. 61 da Lei 8.443, de 1992, e do art. 275 do RITCU, caso não haja, dentro do prazo estabelecido, a comprovação do efetivo recolhimento da referida dívida, devendo o MPTCU atentar para a eventual possibilidade de promover o referido aresto em relação ao valor consolidado do débito imputado contra as aludidas responsáveis em vários outros processos de tomada de contas especial autuados no âmbito do TCU;
9.6. determinar que a unidade técnica adote as seguintes medidas:
9.6.1. envie a cópia deste Acórdão, acompanhado do Relatório e do Voto, ao Instituto Nacional do Seguro Social - INSS e à Procuradoria Geral Federal - PGF junto à Advocacia-Geral da União, para ciência e adoção das providências solicitadas pelo item 9.5 deste Acórdão; e
9.6.2. envie a cópia deste Acórdão, acompanhado do Relatório e do Voto, à Procuradoria da República no Estado de São Paulo, nos termos do art. 16, § 3º, da Lei n.º 8.443, de 1992, e do art. 209, § 7º, do RITCU, para o ajuizamento das ações civis e penais cabíveis.

Tomada de contas especial instaurada diante da fraude pela irregular concessão de benefícios previdenciários.

Superintendência Estadual do INSS em São Paulo - SP.

3. Responsáveis: Ivani de Fátima Lourenço (CPF XXX.865.038-XX) e Rita Aparecida Talpo Volpe (CPF XXX.958.798-XX).

13.1. Ministros presentes: José Mucio Monteiro (Presidente), Walton Alencar Rodrigues, Raimundo Carreiro, Ana Arraes e Vital do Rêgo.
13.2. Ministro-Substituto convocado: André Luís de Carvalho (Relator).
13.3. Ministro-Substituto presente: Weder de Oliveira.

ACORDAO-COMPLETO-2547183

Acórdão 2777/2022 - Plenário

ACORDAO-COMPLETO-2425365

Acórdão 2620/2020 - Plenário

ACORDAO-COMPLETO-2389328

Acórdão 228/2020 - Plenário

ANDRÉ DE CARVALHO

Trata-se de tomada de tomada de contas especial instaurada em desfavor de Ivani de Fátima Lourenço e Rita Aparecida Talpo Volpe, como então servidoras do INSS, pelo Instituto Nacional do Seguro Social em São Paulo - SP diante de fraude pela irregular concessão de benefícios previdenciários com a produção de dano ao erário sob o valor histórico de R$ 155.684,35.
       Após a análise final do feito, o auditor federal da Secex-TCE lançou o seu parecer conclusivo à Peça 92, com a anuência dos dirigentes da unidade técnica (Peças 93 e 94) , nos seguintes termos:
" (...) HISTÓRICO
2. As ocorrências que deram origem a esta TCE foram apuradas pela Autarquia, a partir de relatórios de ações de auditoria (peça 10, peça 16, p. 4-5, e peça 12) , e por intermédio do Processo Administrativo Disciplinar (PAD) 35366.000453/2007-56, no âmbito do qual se concluiu que Ivani de Fátima Lourenço e Rita Aparecida Talpo Volpe promoveram a habilitação irregular dos benefícios de aposentadorias por tempo de serviço relativos aos segurados em apreço com utilização de vínculos empregatícios inexistentes, com informação de valores de salários irreais e aceite de protocolos de pedidos de aposentadorias por terceiros sem a devida procuração e a formatação e concessão das referidas aposentadorias de forma irregular, com majoração dos períodos de vínculos empregatícios, inclusão de vínculos inexistentes no CNIS e de valores fictícios no Período Básico de Cálculo (PBC) e ausência de juntada de instrumento de procuração no processo concessório, sem ter procedido consultas ao CNIS para fins de confirmação dos vínculos empregatícios, nos termos das normas aplicáveis, condutas essas que resultaram em concessões irregulares de aposentadorias (v. peça 6, p. 4, item 11; p. 14, item 28, alíneas "a" e "b"; p. 15, item 30; p. 25, itens 61 e 62) e levaram à demissão de Ivani (cf. Portaria MPS 65, de 14/2/2012, peça 8, p. 2 e 6) e à suspensão de Rita (cf. Portaria MPS 66, de 14/2/2012, peça 8, p. 3) .
3.	A autuação da competente tomada de contas especial seguiu-se ao PAD e ocorreu em 4/7/2017 (peça 1, p. 1) , conforme autorização do Gerente Executivo do INSS (peça 1, p. 1-2) ato da Presidente da Comissão Permanente de TCE (CTCE) respectiva (peça 3) , comissão essa instituída por meio da Portaria GEXSPCENTRO/INSS 236, de 31/10/2012 (peça 2) . 
4.	A CTCE da GEXSPCENTRO concluiu pela responsabilização das ex-servidoras Ivani de Fátima Lourenço e Rita Aparecida Talpo Volpe solidariamente com os segurados, pelo prejuízo de R$ 823.047,42, atualizado monetariamente e acrescidos de juros de mora até 6/7/2017 (peça 63, p. 8, 12-13) .
5. Remetidos os autos à Controladoria-Geral da União (CGU) , foi elaborado o relatório de auditoria 560/2018, por meio do qual se confirmou a responsabilização das ex-servidoras, solidariamente com os segurados (peça 64) .
6. Após a emissão do certificado de auditoria e do parecer do dirigente de controle interno - ambos com parecer pela irregularidade das contas - bem como do pronunciamento ministerial (peças 65, 66 e 67) , o processo foi encaminhado para o Tribunal de Contas da União, para fins de julgamento.
7. Por ocasião da primeira instrução (peça 70) , verificou-se a ausência da comprovação da autoria da concessão irregular dos benefícios previdenciários das citadas ex-servidoras, correspondente ao Relatório "Auditoria de Benefício" referentes à concessão feita a Geceonita de Oliveira Ciarleglio. Entendeu-se, então, que, para a devida configuração da autoria dos atos impugnados, seria necessário que se promovesse diligência junto ao INSS para que se procedesse a juntada, aos presentes autos, do mencionado Relatório.
8. 	Em resposta à diligência promovida pela Secretaria de Controle Externo de Tomada de Contas Especial, por meio do Ofício-TCU-Secex-TCE 3023/2018 (v. peças 74 e 75) , datado de 16/11/2018, o INSS apresentou, tempestivamente, atendendo à diligência realizada, o Relatório "Auditoria de Benefício" do benefício concedido à Sra. Geceonita de Oliveira Ciarleglio (NB 42/118.275.475-6) , conforme peças 76 e 77.
9. Na instrução inserida à peça 79, concluiu-se que apenas as ex-servidoras Ivani de Fátima Lourenço e Rita Aparecida Talpo Volpe deveria figurar no polo passivo da presente TCE, considerando os argumentos então arrolados, que sustentam o entendimento de que a permanência dos segurados na relação processual da tomada de contas especial depende da comprovação de que, seja por dolo ou culpa, tenham concorrido para a prática das irregularidades em comento. Na condição de terceiro desvinculado da Administração e sem o dever legal de prestar contas, a submissão do segurado à jurisdição do TCU exigiria prova de que ele contribuíra de modo decisivo e em concurso com o agente público para a produção do dano. Do contrário, a jurisdição do TCU não os alcançaria, nos termos do art. 16, § 2º, da Lei 8.443/92. Na referida instrução elencou-se uma série de deliberações nas quais a Corte, ressentindo-se da presença de elementos capazes de atribuir aos segurados efetiva participação na fraude, entendeu por bem excluir os segurados da relação processual, a exemplo do que se decidiu nos Acórdãos TCU - Plenário 859/2013, 2.369/2013, 2.449/2013, 2.553/2013, 3.038/2013, 3.112/2013 e 3.626/2013.
9.1. Com base nesses argumentos compilados na mencionada instrução, não fez sentido determinar a citação dos beneficiários, quando, na análise preliminar, já foi possível identificar a ausência de provas aptas a demonstrar que eles não agiram em conluio com as autoras das irregularidades. Assim, procedeu-se à citação unicamente das ex-servidoras Ivani de Fátima Lourenço e Rita Aparecida Talpo Volpe, deixando-se para decidir formalmente sobre a exclusão dos demais responsáveis da relação processual para quando da deliberação de mérito.
9.2. Em cumprimento ao Despacho do Secretário (peça 81) , foram promovidas as citações propostas, mediante os Ofícios 650/2019 (Ivani, peça 84) e 651/2019 (Rita, peça 83) , datados de 14/2/2019. 
9.2.1. O Ofício 650/2019 foi devolvido com indicação "Mudou-se" (conforme AR, peça 87, e envelope de devolução, peça 86) . Tal devolução ensejou novas pesquisas de endereços da Sra. Ivani de Fátima Lourenço, que resultou na localização de endereço dela indicado à Rua Cesar Penna Ramos, 960, cs 6, Vila Santa Maria, Snao Paulo/SP, ensejando novo envio de citação para tal endereço (v. despacho, peça 88) , consubstanciado no Ofício 2692/2019 (peça 89) , datado de 17/7/2019.
9.3. Apesar de as Sras. Ivani de Fátima Lourenço e Rita Aparecida Talpo Volpe terem tomado ciência do expediente que lhe foi encaminhado (Ofício-TCU/Secex-TCE 651/2019, peça 83; Ofício-TCU/Secex-TCE 2692/2019, peça 89) , conforme atesta o AR que compõe a peça 85 (que atesta a recepção do mencionado expediente à Rua Vilar do Monte, 130, Imirim, São Paulo/SP, endereço indicado no cadastro, na base CPF da Secretaria da Receita Federal do Brasil, da Sra. Rita, peça 82, p. 2) e 90 (AR assinado de mão própria pela Sra. Ivani) , elas não atenderam à citação e não se manifestaram quanto às irregularidades apontadas.
9.4. No caso da citação da Sra. Aparecida Talpo Volpe, em que pese o referido aviso de recebimento ter sido assinado por pessoa estranha aos autos (cf. AR, peça 85) , esse fato, por si só, não invalida a notificação dirigida ao responsável, uma vez que o art. 179, inciso II, do RI/TCU estabelece que as comunicações processuais far-se-ão mediante carta registrada, com aviso de recebimento que comprove a entrega no endereço do destinatário, como indicando no item anterior.
9.5. A validade do critério de comunicação processual do TCU foi referendada pelo Supremo Tribunal Federal, nos termos do julgamento do MS-AgR 25.816/DF, por meio do qual se afirmou a desnecessidade da ciência pessoal do interessado, entendendo-se suficiente a comprovação da entrega do "AR" no endereço do destinatário:
EMENTA: AGRAVO REGIMENTAL. MANDADO DE SEGURANÇA. DESNECESSIDADE DE INTIMAÇÃO PESSOAL DAS DECISÕES DO TRIBUNAL DE CONTAS DA UNIÃO. ART. 179 DO REGIMENTO INTERNO DO TCU. INTIMAÇÃO DO ATO IMPUGNADO POR CARTA REGISTRADA, INICIADO O PRAZO DO ART. 18 DA LEI nº 1.533/51 DA DATA CONSTANTE DO AVISO DE RECEBIMENTO. DECADÊNCIA RECONHECIDA. AGRAVO IMPROVIDO.
O envio de carta registrada com aviso de recebimento está expressamente enumerado entre os meios de comunicação de que dispõe o Tribunal de Contas da União para proceder às suas intimações.
O inciso II do art. 179 do Regimento Interno do TCU é claro ao exigir apenas a comprovação da entrega no endereço do destinatário, bastando o aviso de recebimento simples.
9.6. Não é outra a orientação da jurisprudência do TCU, conforme se verifica dos julgados a seguir transcritos:
São válidas as comunicações processuais entregues, mediante carta registrada, no endereço correto do responsável, não havendo necessidade de que o recebimento seja feito por ele próprio (Acórdão 3648/2013-TCU-Segunda Câmara, Relator Ministro JOSÉ JORGE) ;
É prescindível a entrega pessoal das comunicações pelo TCU, razão pela qual não há necessidade de que o aviso de recebimento seja assinado pelo próprio destinatário. Entregando¿se a correspondência no endereço correto do destinatário, presume-se o recebimento da citação. (Acórdão 1019/2008-TCU-Plenário, Relator Ministro BENJAMIN ZYMLER) ;
As comunicações do TCU, inclusive as citações, deverão ser realizadas mediante Aviso de Recebimento - AR, via Empresa Brasileira de Correios e Telégrafos, bastando para sua validade que se demonstre que a correspondência foi entregue no endereço correto. (Acórdão 1526/2007-TCU-Plenário, Relator Ministro AROLDO CEDRAZ) .
10. Transcorrido o prazo regimental fixado e mantendo-se inertes as aludidas responsáveis, impõe-se que sejam consideradas reveis, dando-se prosseguimento ao processo, de acordo com o art. 12, § 3º, da Lei 8.443/1992.
ANÁLISE DOS PRESSUPOSTOS DE PROCEDIBILIDADE DA IN/TCU 71/2012
11. Em sede de instrução preliminar (peça 79, item 7) , a análise dos pressupostos de procedibilidade da IN/TCU 71/2012 verificou que não há óbices preliminares que impeçam o prosseguimento desta tomada de contas especial, uma vez que não se configurou o transcurso de mais de 10 anos entre o fato gerador e a primeira notificação válida das responsáveis pela autoridade administrativa competente.
12. O valor atualizado do débito apurado (sem juros) em 1º/1/2017 é de R$ 374.977,80 (v. peça 68, p. 37) , portanto superior a R$ 100.000,00, na forma estabelecida conforme os arts. 6º, inciso I, e 19 da IN-TCU 71/2012, modificada pela IN-TCU 76/2016.
13. Logo, a tomada de contas especial está, assim, devidamente constituída e em condição de ter seguimento.
EXAME TÉCNICO
14. Informa-se que não foram encontrados débitos imputáveis a Geceonita de Oliveira Ciarleglio, José Antônio de Pereira, Osvair da Rocha Pereira e Rita Aparecida Talpo Volpe em outros processos em tramitação neste Tribunal. Quanto a Ivani de Fátima Lourenço, foi encontrado débito no seguinte processo, conforme quadro abaixo (v. peça 69) :
Quadro 1
Tomadas de Contas Especiais em andamento - responsáveis: Ivani de Fátima Lourenço e Rita Aparecida Talpo Volpe
	NR. PROCESSO
	ASSUNTO
	OBSERVAÇÕES

	Processo 003.524/2017-5 (Relator: ANDRÉ DE CARVALHO) 
	Tomada de Contas Especial da Gerência Executiva do Instituto Nacional do Seguro Social em São Paulo- SP- processo TCE/INSS 35366.000220/2016-44
	Apreciado por meio do Acórdão 9607/2017-TCU-Segunda Câmara, em 07/11/2017

14.1 Apesar de ter sido verificada a existência de outro processo em nome da responsável Ivani de Fátima Lourenço em tramitação nesta Casa (cf. Quadro 1acima) , considera-se não ser conveniente o apensamento do presente processo a ele, tendo em vista que a tal apensamento não atenderia a expectativa de racionalização administrativa, pois aquele processo já foi apreciado.
15. As conclusões e provas constantes dos presentes autos são bastantes para atribuir às Sras. Ivani de Fátima Lourenço e Rita Aparecida Talpo Volpe a responsabilidade pelo débito apurado nos autos, haja vista que apuração de responsabilidade das ex-servidoras funda-se em elementos substanciosos quanto à materialidade e autoria dos ilícitos que lhes foram imputados (cf. Relatórios de Auditoria do INSS, peça 10, peça 16, p. 4-5, e peça 12, e Relatórios "Auditoria de Benefícios, peça 77, (Geceonita) , peça 16, p. 3 (José Antônio) , peça 17, p. 2 (Osvair) ) .
16. Com efeito, o INSS indicou a situação irregular dos segurados, mas não caracterizou atuação deles que tenha contribuído para a perpetração dessas irregularidades (v. v. Relatórios, peças 10, 12, 16, p. 4-5) .
16.1. Ante a falta de elementos que comprovassem a atuação culposa ou dolosa dos segurados em conluio com a ex-servidora envolvida na fraude, impõe-se aplicar ao caso concreto a mesma solução a que chegou o TCU quando da prolação do Acórdão 859/2013-TCU-Plenário e 3.626/2013-TCU-Plenário, no sentido de excluir os segurados da relação processual.
16.2. Cabe aqui abrir um parêntese para esclarecer que a proposta de exclusão dos segurados da relação processual não tem o condão de obstaculizar eventual cobrança administrativa e/ou judicial de iniciativa do INSS quanto a valores recebidos indevidamente pelos beneficiários. 
16.3. Não obstante o art. 16, § 2º, da Lei 8.443/92 e a jurisprudência do TCU erijam a demonstração de culpa ou dolo como pressuposto indispensável para que a conduta do particular (estranho à Administração) esteja submetida à jurisdição do TCU, claro está que pode haver casos em que o segurado se beneficiou da fraude sem que dela tivesse conhecimento, ou seja, sem agir de maneira dolosa ou culposa.
16.4. Ainda assim, mesmo que o segurado não tenha consciência do ilícito, é inegável que a percepção de valores pagos indevidamente, por não preenchidos os pressupostos legais para a concessão do benefício, gera, para o beneficiário, o dever de ressarcir a Previdência Social, sob pena de enriquecimento sem causa, a teor do que dispõe o art. 884 do Código Civil.
16.5. Em outras palavras, a eventual decisão do Tribunal pela exclusão desses segurados da relação processual não impediria a adoção de providências administrativas e/ou judiciais que a entidade prejudicada entender como cabíveis, com o objetivo de reaver aquilo que foi pago sem justa causa, ou seja, à míngua de fundamento jurídico.
16.6. Destarte, caso seja ratificado o posicionamento de que os segurados arrolados nesta TCE devem ser excluídos da relação processual, considera-se oportuno comunicar ao Instituto Nacional do Seguro Social - INSS e à Procuradoria Geral Federal - PGF que a mencionada decisão não impede a adoção de providências administrativas e/ou judiciais, com vistas a reaver valores que eventualmente foram pagos aos referidos beneficiários, em virtude da concessão indevida de benefício previdenciário. 
17. Então, tem-se que as ex-servidoras do INSS, Ivani de Fátima Lourenço e Rita Aparecida Talpo Volpe, CPF-XXX.865.038-XX e XXX.958.798-XX, promoveram irregularmente a habilitação [Ivani] e a concessão sem a realização de consulta obrigatória ao CNIS para confirmação dos vínculos [Rita] de benefícios previdenciários aos Srs. Geceonita de Oliveira Ciarleglio, José Antônio de Pereira e Osvair da Rocha Pereira (v. Relatórios, peças 10 [Geceonita], 11 [José Antônio], 12 [Osvair], 16, p. 4-5 [José Antônio]; Relatórios Auditoria de Benefício, peça 77 [Geceonita], peça 16, p. 3 [José Antônio], peça 17, p. 2 [Osvair]) os beneficiários detivessem tempo de serviço mínimo exigido para tal concessão, contrariando o art. 52 da Lei 8.213, de 24 de julho de 1991, que estabelece ser a aposentadoria por tempo de serviço devida, cumprida a carência exigida; os arts. 56, 60 e 62 do Decreto 3.048, de 06 de maio de 1999, concernentes às exigências para a contagem do tempo de serviço e de contribuição e para a concessão de aposentadoria por tempo de contribuição; os arts. 210 e 211 da Instrução Normativa-INSS 20, de 18/5/2000, que exigem, antes da formatação do benefício, a consulta ao CNIS e/ou CNIS/CI para confirmação dos vínculos, dados cadastrais e remunerações do segurado no caso de todos os benefícios requeridos e ainda não despachados, considerando que:
	a) não foi encontrado um os processos de concessão citados (Geceonita, peça 10, p. 1) ;
	b) foi comprovado a ocorrência de inserção de vínculos empregatícios e períodos inexistentes para compor o tempo de contribuição a seguir:
b.1) Geceonita de Oliveira Ciarleglio: em relação a (cf. Relatório Individual, peça 10, e Relatório Conclusivo da Cobrança Administrativa, peça 18, p. 39) :
- Indu¿stria Ele¿trica Cherry S.A. (05/03/1969 a 22/08/1974) ;
- Lucilio Francisco Godoy (18/09/1974 a 01/06/1975) ; 
- Yoshiba Takida Ltda. (01/05/1976 a 04/04/1979) ;
- Mesbla S. A. (04/12/1980 a 30/10/1982) ;
- Farmasil Organizac¿a¿o Farmace¿utica Ltda. (28/01/1982 a 05/04/1983) ;
- Cooperativa de Consumo Popular da Regia¿o do ABC (11/11/1982 a 26/01/1984) ;
- Supermercado Carioca Ltda. (14/09/1983 a 17/09/1984) ;
- Diana Paolucci S.A. Indústria e Come¿rcio (02/05/1984 a 05/01/1987) ;
- Casa Bahia Comercial Ltda. (23/01/1985 a 24/06/1989) ;
- Instituto Metodista de Ensino Superior (11/03/1987 a 24/07/1989) ;
- Santos Dumont Distribuidora de Produtos Alimenti¿cios (15/11/1989 a 30/12/1998) ;
b.2) José Antônio de Pereira: em relação a (cf. Relatório Individual, peça 11, e Relatório Conclusivo da Cobrança Administrativa, peça 18, p. 39) :
- Panificadora Santa Izabel (08/10/1965 a 21/04/1980) ;
- Fundação Temperas Palmeiras Ltda. (01/05/1980 a 18/10/1990) ;
- Bandeirantes Serviços (23/10/1990 a 21/12/2000) ;
b.3) Osvair Rocha Pereira, em relação a (cf. Relatório Individual, peça 12, e Relatório Conclusivo da Cobrança Administrativa, peça 18, p. 39) :
- F. Ferror (01/01/1967 a 28/12/1968 e 01/01/1969 a 06/03/1973) ;
- Eziomag Come¿rcio e Refrigerac¿a¿o (01/03/1973 a 31/03/1975) ;
- Pava¿o Indu¿stria e Come¿rcio de Arame (08/11/1988 a 16/02/1990. 
17.1. Na condição de responsável pela avaliação do atendimento às condições legais para fins de aposentadoria no que concerne ao tempo de serviço/tempo de contribuição na fase de habilitação, a servidora Ivani de Fátima Lourenço realizou tal habilitação sem suporte em documentos idôneos, resultando em concessões que geraram pagamentos irregulares dos benefícios, em prejuízo ao Erário federal, sem que se indicasse qualquer situação que justificasse a adoção de tal conduta, em vez de promover a devida verificação do atendimento das condições para tais concessões, com base na documentação apresentada pelos segurados e abster-se de promover a habilitação nas condições que se encontravam os respectivos documentos, contrariando o art. 52 da Lei 8.213/1991, e os arts. 56, 60 e 62 do Decreto 3.048/1999.
17.2. Já a servidora Rita Aparecida Talpo Volpe promoveram as referidas concessões sem a devida consulta obrigatória ao CNIS, permitindo que tais concessões ocorressem sem suporte em documentos idôneos, resultando em concessões que geraram pagamentos irregulares dos benefícios, em prejuízo ao Erário federal, sem que se indicasse qualquer situação que justificasse a adoção de tal conduta, em vez de promover a devida verificação do atendimento das condições para tais concessões, com base na documentação apresentada pelos segurados e consultas obrigatórias e abster-se de promover a formatação e concessão dos benefícios previdenciários nas condições que se encontravam os respectivos documentos, em afronta ao art. 52 da Lei 8.213/1991, aos arts. 56, 60 e 62 do Decreto 3.048/1999 e aos arts. 210 e 211 da IN-INSS 20/2000.
17.3. As ocorrências mencionadas acima implicaram a prática de ato de gestão ilegal e ilegítimo, além de infração à norma legal de natureza operacional resultando em dano ao Erário descrito na proposta de encaminhamento desta Instrução. Não há elementos para que se possa efetivamente aferir e reconhecer a ocorrência de boa-fé na conduta das responsáveis, podendo este Tribunal, desde logo, proferir o julgamento de mérito pela irregularidade das contas, conforme nos termos dos §§ 2º e 6º do art. 202 do Regimento Interno do TCU. (Acórdão 2064/2011-TCU-Primeira Câmara (relator: Ubiratan Aguiar) , 6.182/2011-TCU-1a Câmara (relator: Weber de Oliveira) , 4.072/2010-TCU-1a Câmara (Relator: Valmir Campelo) , 1.189/2009-TCU-1a Câmara (Relator: Marcos Bemquerer) , 731/2008-TCU-Plenário (Relator: Aroldo Cedraz) .
Verificação do Prazo de Prescrição da Pretensão Punitiva
18. Observa-se ter ocorrido a prescrição da pretensão punitiva por parte do TCU que, nos termos do entendimento firmado no Acórdão 1441/2016-TCU-Plenário (Rel. Ministro Benjamin Zymler) , subordina-se ao prazo geral de prescrição indicado no art. 205 do Código Civil, qual seja, dez anos contados a partir da data de ocorrência da irregularidade sancionada, nos termos do art. 189 do Código Civil. As irregularidades discutidas nesta TCE ocorreram nos exercícios de 2001 a 2005, portanto há mais de 10 anos, sem a interrupção desse prazo prescricional.
CONCLUSÃO
19. Considerando que o alcance da jurisdição do Tribunal de Contas da União sobre terceiros estranhos à Administração Pública depende da comprovação de que tenham agindo com dolo ou culpa. Considerando que, no caso concreto, não há elementos que indiquem cabalmente a participação dos beneficiários no conluio para a prática dos atos fraudulentos apurados pela auditoria interna do INSS,  conclui-se, portanto, que a atribuição de responsabilidade apenas às ex-servidoras Ivani de Fátima Lourenço e Rita Aparecida Talpo Volpe, com a exclusão dos segurados da relação processual, é a medida que melhor se coaduna com os ditames da culpabilidade e dos princípios da racionalidade processual e da efetividade da jurisdição de contas, conforme os argumentos apresentados na instrução anterior (peça 79) .
20. Diante da revelia das Sras. Ivani de Fátima Lourenço e Rita Aparecida Talpo Volpe e inexistindo nos autos elementos que permitam concluir pela ocorrência de boa-fé ou de excludentes de culpabilidade em sua conduta, propõe-se que suas contas sejam julgadas irregulares e que as responsáveis sejam condenadas em débito, afastada a possibilidade de aplicação da multa prevista no art. 57 da Lei 8.443/1992 tendo em vista a prescrição da pretensão punitiva reconhecida no item 17 acima.
PROPOSTA DE ENCAMINHAMENTO
21. Diante do exposto, submetem-se os autos à consideração superior, propondo ao Tribunal:
a) excluir da relação processual os segurados Geceonita de Oliveira Ciarleglio (CPF: XXX.488.868-XX) , José Antônio de Pereira (CPF: XXX.534.178-XX) e Osvair da Rocha Pereira (CPF: XXX.923.108-XX) ;
	b) considerar reveis as responsáveis Ivani de Fátima Lourenço (CPF: XXX.865.038-XX) e Rita Aparecida Talpo Volpe (CPF: XXX.958.798-XX) , para todos os efeitos, dando-se prosseguimento ao processo, com fulcro no art. 12, § 3º, da Lei n. 8.443/92;
c) com fundamento nos arts. 1º, inciso I, 16, inciso III, alíneas "c" e "d", e §§ 1º e 2º da Lei 8.443/1992 c/c os arts. 19 e 23, inciso III, da mesma Lei, e com arts. 1º, inciso I, 209, inciso IV, e §§ 1º e 5º, 210 e 214, inciso III, do Regimento Interno, que sejam julgadas irregulares as contas das Sras. Ivani de Fátima Lourenço (CPF: XXX.865.038-XX) e Rita Aparecida Talpo Volpe (CPF: XXX.958.798-XX) , ex-servidoras do INSS, e condená-las ao pagamento das quantias a seguir especificadas, com a fixação do prazo de quinze dias, a contar da notificação, para comprovar, perante o TCU (art. 214, inciso III, alínea "a", do Regimento Interno) , o recolhimento da dívida aos cofres do Instituto Nacional do Seguro Social (INSS) , atualizada monetariamente e acrescida dos juros de mora, calculados a partir das datas discriminadas, até a data do recolhimento, na forma prevista na legislação em vigor, em decorrência da concessão irregular de benefícios previdenciários, ocasionando prejuízo aos cofres públicos, segundo os pagamentos efetuados aos seguintes segurados:
Débito: Ivani de Fátima Lourenço (CPF: XXX.865.038-XX) e Rita Aparecida Talpo Volpe (CPF: XXX.958.798-XX) 
	Valor original (R$) 
	Data da ocorrência
	Tipo

	Segurada: Geceonita de Oliveira Ciarleglio (NB 42/118.275.475-6) (peça 15, p. 5-6; peça 22, p. 1-9) 

	944,37
	16/01/2001
	D

	94,43
	16/01/2001
	D

	78,69
	16/01/2001
	D

	944,37
	08/02/2001
	D

	944,37
	08/03/2001
	D

	944,37
	11/04/2001
	D

	944,37
	08/05/2001
	D

	944,37
	07/06/2001
	D

	982,05
	06/07/2001
	D

	982,05
	08/08/2001
	D

	982,05
	12/09/2001
	D

	982,05
	09/10/2001
	D

	982,05
	09/11/2001
	D

	982,05
	07/12/2001
	D

	982,05
	07/12/2001
	D

	982,05
	08/01/2002
	D

	982,05
	07/02/2002
	D

	982,05
	07/03/2002
	D

	982,05
	05/04/2002
	D

	982,05
	08/05/2002
	D

	982,05
	07/06/2002
	D

	1.072,39
	05/07/2002
	D

	1.072,39
	07/08/2002
	D

	1.072,39
	06/09/2002
	D

	1.072,39
	07/10/2002
	D

	1.072,39
	07/11/2002
	D

	1.072,39
	06/12/2002
	D

	1.072,39
	06/12/2002
	D

	1.072,39
	08/01/2003
	D

	1.072,39
	07/02/2003
	D

	1.072,39
	10/03/2003
	D

	1.072,39
	07/04/2003
	D

	1.072,39
	08/05/2003
	D

	1.072,39
	06/06/2003
	D

	1.283,75
	07/07/2003
	D

	1.283,75
	07/08/2003
	D

	Segurado: José Antônio de Pereira (NB 42/118.455.242-5) (peça 15, p. 31-32; peça 26) 

	410,83
	24/01/2001
	D

	1.232,51
	02/02/2001
	D

	1.232,51
	02/03/2001
	D

	1.232,51
	03/04/2001
	D

	1.232,51
	03/05/2001
	D

	1.232,51
	04/06/2001
	D

	1.277,86
	03/07/2001
	D

	1.277,86
	02/08/2001
	D

	1.277,86
	04/09/2001
	D

	1.277,86
	02/10/2001
	D

	1.277,86
	05/11/2001
	D

	1.277,86
	04/12/2001
	D

	1.277,86
	04/12/2001
	D

	1.277,86
	03/01/2002
	D

	1.277,86
	04/02/2002
	D

	1.277,86
	04/03/2002
	D

	1.277,86
	02/04/2002
	D

	1.277,86
	03/05/2002
	D

	1.277,86
	04/06/2002
	D

	1.395,42
	02/07/2002
	D

	1.395,42
	02/08/2002
	D

	1.395,42
	03/09/2002
	D

	1.395,42
	02/10/2002
	D

	1.395,42
	04/11/2002
	D

	1.395,42
	03/12/2002
	D

	1.395,42
	03/12/2002
	D

	1.395,42
	03/01/2003
	D

	1.395,42
	04/02/2003
	D

	1.395,42
	05/03/2003
	D

	1.395,42
	02/04/2003
	D

	1.395,42
	05/05/2003
	D

	1.395,42
	03/06/2003
	D

	1.395,42
	03/06/2003
	D

	1.670,45
	02/07/2003
	D

	1.670,45
	04/08/2003
	D

	1.670,45
	02/09/2003
	D

	1.670,45
	02/10/2003
	D

	Segurado: Osvair da Rocha Pereira (NB 42/118.455.045-7) (peça 15, p. 27-29; peça 30) 

	805,80
	08/01/2001
	D

	77,48
	08/01/2001
	D

	929,77
	07/02/2001
	D

	929,77
	07/03/2001
	D

	929,77
	06/04/2001
	D

	929,77
	08/05/2001
	D

	929,77
	07/06/2001
	D

	1.009,67
	06/07/2001
	D

	1.009,67
	07/08/2001
	D

	1.009,67
	10/09/2001
	D

	1.009,67
	05/10/2001
	D

	1.009,67
	08/11/2001
	D

	1.009,67
	07/12/2001
	D

	1.009,67
	07/12/2001
	D

	1.009,67
	08/01/2002
	D

	1.009,67
	07/02/2002
	D

	1.009,67
	07/03/2002
	D

	1.009,67
	05/04/2002
	D

	1.009,67
	08/05/2002
	D

	1.009,67
	07/06/2002
	D

	1.102,55
	05/07/2002
	D

	1.102,55
	07/08/2002
	D

	1.102,55
	06/09/2002
	D

	1.102,55
	07/10/2002
	D

	1.102,55
	07/11/2002
	D

	1.102,55
	06/12/2002
	D

	1.102,55
	06/12/2002
	D

	1.102,55
	08/01/2003
	D

	1.102,55
	07/02/2003
	D

	1.102,55
	10/03/2003
	D

	1.102,55
	07/04/2003
	D

	1.102,55
	08/05/2003
	D

	1.102,55
	06/06/2003
	D

	1.319,86
	07/07/2003
	D

	1.319,86
	07/08/2003
	D

	1.319,86
	05/09/2003
	D

	1.319,86
	07/10/2003
	D

	1.319,86
	07/11/2003
	D

	1.319,86
	05/12/2003
	D

	1.319,86
	05/12/2003
	D

	1.319,86
	08/01/2004
	D

	1.319,86
	06/02/2004
	D

	1.319,86
	05/03/2004
	D

	1.319,86
	07/04/2004
	D

	1.319,86
	07/05/2004
	D

	1.379,64
	07/06/2004
	D

	1.379,64
	07/07/2004
	D

	1.379,64
	06/08/2004
	D

	1.379,64
	08/09/2004
	D

	1.379,64
	07/10/2004
	D

	1.379,64
	08/11/2004
	D

	1.379,64
	07/12/2004
	D

	1.379,64
	07/12/2004
	D

	1.379,64
	07/01/2005
	D

	1.379,64
	09/02/2005
	D

	1.379,64
	07/03/2005
	D

	1.379,64
	07/04/2005
	D

	1.379,64
	06/05/2005
	D

	1.467,31
	07/06/2005
	D

	1.467,31
	07/07/2005
	D

	1467,31
	05/08/2005
	D

Valor atualizado monetariamente até 12/7/2019: R$ 409.432,09 (v. peça 91, p. 37) 
d) autorizar:
d.1) desde logo, nos termos do art. 28, inciso II, da Lei 8.443/1992, a cobrança judicial das dívidas caso não atendidas as notificações;
d.2) caso solicitado, o pagamento das dívidas das Sras. Ivani de Fátima Lourenço e Rita Aparecida Talpo Volpe em até 36 parcelas mensais e consecutivas, nos termos do art. 26 da Lei 8.443/1992 c/c o art. 217 do Regimento Interno, fixando-lhe o prazo de quinze dias, a contar do recebimento da notificação, para comprovarem perante o Tribunal o recolhimento da primeira parcela, e de trinta dias, a contar da parcela anterior, para comprovar o recolhimento das demais parcelas, devendo incidir sobre cada valor mensal, atualizado monetariamente, os juros de mora devidos, na forma prevista na legislação em vigor;
e) encaminhar cópia da deliberação ao Procurador-Chefe da Procuradoria da República em Sergipe, nos termos do § 3º do art. 16 da Lei 8.443/1992 c/c o § 7º do art. 209 do Regimento Interno do TCU, para adoção das medidas cabíveis; e comunicar-lhe que o relatório e o voto que a fundamentarem podem ser acessados por meio do endereço eletrônico www.tcu.gov.br/acordaos e que, caso haja interesse, o Tribunal pode enviar-lhe cópia desses documentos sem qualquer custo.   
f) comunicar ao Instituto Nacional do Seguro Social - INSS e à Procuradoria Geral Federal - PGF que decisão indicada na alínea "a" acima não impede a adoção de providências administrativas e/ou judiciais, com vistas a reaver valores que eventualmente foram pagos aos segurados nela referidos, em razão da concessão indevida de benefício previdenciário."
Por intermédio, enfim, da Exma. Sra. Procuradora-Geral Cristina Machado da Costa e Silva (Peça 95) , o MPTCU manifestou a sua concordância em relação à referida proposta da unidade técnica.
	
É o Relatório.

não há

Procuradora-Geral Cristina Machado da Costa e Silva.

TOMADA DE CONTAS ESPECIAL. FRAUDE PELA IRREGULAR CONCESSÃO DE BENEFÍCIOS PREVIDENCIÁRIOS. CITAÇÃO. REVELIA. CONTAS IRREGULARES. DÉBITO. SOLICITAÇÃO PARA O ARRESTO DE BENS. PRESCRIÇÃO DA PRETENSÃO PUNITIVA DO TCU. CIÊNCIA.

TOMADA DE CONTAS ESPECIAL (TCE)

Secretaria de Controle Externo de Tomada de Contas Especial (Secex-TCE).

Trata-se de tomada de contas especial instaurada em desfavor de Ivani de Fátima Lourenço e Rita Aparecida Talpo Volpe, como então servidoras do INSS, pelo Instituto Nacional do Seguro Social em São Paulo - SP diante de fraude pela irregular concessão de benefícios previdenciários com a produção de dano ao erário sob o valor histórico de R$ 155.684,35.
2.	Como visto, a partir do Processo Administrativo Disciplinar (PAD) nº 35366.000453/2007-56 (Peça 10, Peça 16, p. 4-5, e Peça 12) , o relatório de auditoria assinalou a responsabilidade de Ivani de Fátima Lourenço e de Rita Aparecida Talpo Volpe pela fraudulenta concessão de benefícios previdenciários ante a habilitação e a concessão irregular desses benefícios por tempo de serviço (contribuição) , ante a utilização de vínculos empregatícios inadequados, de informação dos valores de salários irreais e de aceite dos protocolos de pedidos de aposentadoria por terceiros, sem a devida procuração, além da formatação para a irregular concessão das respectivas aposentadorias, com a majoração dos períodos de vínculos empregatícios ou a inclusão de vínculos inexistentes no CNIS e de valores fictícios no Período Básico de Cálculo (PBC) , sem a juntada, ainda, do instrumento de procuração no processo concessório e sem a devida consulta no CNIS para a confirmação dos vínculos empregatícios, em ofensa, assim, às normas aplicáveis.
3.	Após a manifestação da Comissão Permanente de TCE junto à GEXSPCENTRO (Peça 63, p. 8, 12-13) , a Controladoria-Geral da União (Peça 64) pugnou pela responsabilização de Ivani de Fátima Lourenço e de Rita Aparecida Talpo Volpe, em solidariedade com os segurados-beneficiários, tendo sido emitido, nesse sentido, o correspondente parecer do dirigente de controle interno pela irregularidade das contas, com o subsequente pronunciamento ministerial (Peças 65, 66 e 67) .
4.	No âmbito do TCU, a Secex-TCE promoveu, no entanto, apenas a citação das duas servidoras responsáveis pelas irregulares concessões dos indigitados benefícios previdenciários em prol de Geceonita de Oliveira Ciarleglio, José Antônio de Pereira e Osvair da Rocha Pereira, tendo assinalado, para tanto, que não teria vislumbrado a violação pelos segurados-beneficiários do art. 52 da Lei nº 8.213, de 1991, dos arts. 56, 60 e 62 do Decreto nº 3.048, de 1999, e dos arts. 210 e 211 da IN INSS nº 20, de 2000.
5.	Todavia, após as regulares citações, as responsáveis solidárias (Ivani de Fátima Lourenço e Rita Aparecida Talpo Volpe) deixaram transcorrer in albis o prazo para a apresentação das suas alegações de defesa ou o recolhimento do débito apurado nos autos, assumindo a condição de revéis, nos termos do art. 12, § 3º, da Lei n.º 8.443, de 1992.
6.	De todo modo, após a análise final do feito, a unidade técnica propôs a irregularidade das contas das duas responsáveis para condená-las ao pagamento do débito apurado nos autos, deixando, contudo, de sugerir a aplicação da subsequente multa legal em face da prescrição da pretensão punitiva do TCU, sem prejuízo de propor a suposta exclusão da responsabilidade de José Antônio de Pereira, Osvair da Rocha Pereira e Geceonita de Oliveira Ciarleglio, como segurados-beneficiários, nestes autos, tendo o MPTCU anuído à aludida proposta.
7.	Incorporo os pareceres da unidade técnica e do MPTCU a estas razões de decidir, sem prejuízo de anotar que não subsistiria a suposta necessidade de excluir a responsabilidade de José Antônio de Pereira, Osvair da Rocha Pereira e Geceonita de Oliveira Ciarleglio na presente relação processual, pois eles sequer teriam sido chamados em citação nos autos.
8.	 A gravidade, entretanto, da irregularidade perpetrada pelas aludidas responsáveis é tão evidente que, para além da presente TCE, foi promovida a demissão de Ivani de Fátima Lourenço (Portaria MPS n.º 65, de 14/2/2012, à Peça 8, p. 2 e 6) e a suspensão de Rita Aparecida Talpo Volpe (Portaria MPS n.º 66, de 14/2/2012, à Peça 8, p. 3) em face da fraudulenta concessão dos malfadados benefícios previdenciários.
9.	Mostra-se adequada, então, a proposta da unidade técnica no sentido de julgar irregulares as contas de Ivani de Fátima Lourenço e Rita Aparecida Talpo Volpe, como pessoas físicas causadoras do aludido dano ao erário, em consonância, por exemplo, com o Acórdão 321/2019-TCU-Plenário.
10.	Bem se vê, por outro ângulo, que a unidade técnica não promoveu a citação dos aludidos segurados-beneficiários, mas isso não resultaria em prejuízo às defesas das duas responsáveis, pois, em plena sintonia com a jurisprudência do TCU (v. g.: Acórdãos 1.159/2015, 2.263/2015 e 3.039/2015, do Plenário) , a solidariedade passiva deve ser legalmente erigida em benefício do ente estatal credor, e não das pessoas privadas devedoras, podendo eventualmente as ora condenadas ajuizar a subsequente ação regressiva em desfavor dos demais supostos corresponsáveis.
11.	De toda sorte, em face do correspondente dano ao erário, o TCU deve promover o envio de solicitação para que a AGU promova as medidas judiciais cabíveis com vistas ao arresto dos bens das então servidoras, nos termos do art. 61 da Lei nº 8.443, de 1992, e do art. 275 do RITCU, garantindo, com isso, a futura execução do débito ora imputado, sem prejuízo de, nesse caso, o MPTCU atentar para a eventual possibilidade de promover o referido arresto em relação ao valor consolidado das diversas dívidas já eventualmente imputadas contra as aludidas responsáveis em outros processos de tomada de contas especial autuados no âmbito do TCU, devendo, contudo, o Tribunal deixar de, no presente processo, aplicar as subsequentes penalidades legais em desfavor das referidas responsáveis ante a suscitada prescrição da pretensão punitiva do TCU.
12.	Eis que teria ocorrido a suscitada prescrição da pretensão punitiva do TCU no presente caso concreto, diante do transcurso de mais de dez anos entre a ordem para a citação das responsáveis no âmbito do TCU, em 14/12/2019 (Peça 83 e 84) , e o período final de cessação dos aludidos desvios de recursos federais, em 2005, nos termos do Acórdão 1441/2016-TCU-Plenário.
13.	Por meio do referido Acórdão 1.441/2016 proferido pelo Plenário na Sessão Extraordinária de 8/6/2016, o TCU firmou o seu entendimento no sentido de que a prescrição da pretensão punitiva deve seguir a regra geral do prazo decenal, contado a partir do fato, em linha com o art. 205 do Código Civil brasileiro, interrompendo-se a contagem do aludido prazo com a ordem de citação, nos termos do art. 240, caput, da Lei nº 13.105 (Código Processual Civil) , de 2015.
14.	Sem prejuízo, no entanto, do respeito a esse entendimento do Tribunal, reitero a minha ressalva já registrada em vários outros julgados do TCU no sentido de que, na ausência de lei específica, o TCU não deveria aplicar qualquer prazo prescricional sobre a referida pretensão punitiva ou, então, na pior das hipóteses, o Tribunal deveria aplicar a regra prescricional fixada pela Lei nº 9.873, de 1999, não só porque ela trata diretamente de prescrição no âmbito do direito administrativo sancionador, mas também porque, entre outras medidas, a aludida lei manda aplicar o prazo prescricional penal, quando a infração administrativa também configure crime, além de determinar expressamente que, no caso de ilícito continuado ou permanente, a contagem do prazo se inicie no dia da cessação do aludido ilícito.
15.	A despeito, então, de assinalar essa minha posição pessoal, deixo de pugnar pela aplicação das penalidades legais às aludidas responsáveis, submetendo-me, pois, ao entendimento fixado pelo aludido Acórdão 1441/2016-TCU-Plenário.
16.	O TCU deve, portanto, julgar irregulares as contas de Ivani de Fátima Lourenço e Rita Aparecida Talpo Volpe, nos termos do art. 16, III, "c" e "d", da Lei 8.443, de 1992, para condená-las ao pagamento do débito apurado nestes autos, deixando de lhes aplicar as subsequentes penalidades legais, em decorrência da suscitada prescrição da pretensão punitiva do Tribunal.
Ante o exposto, voto pela prolação do Acórdão ora submetido a este Colegiado.
TCU, Sala das Sessões, em 28 de agosto de 2019.
Ministro-Substituto ANDRÉ LUÍS DE CARVALHO
Relator